臺灣士林地方法院民事判決
109年度訴字第1859號
原      告  陳佑任  
訴訟代理人  廖偉真律師
複代理人    方興中律師
被      告  陳祺明  

訴訟代理人  羅健新律師
被      告  謝雨彤  
上列當事人間請求分割共有物事件，本院於民國111年5月12日言
詞辯論終結，判決如下：
    主  文
兩造共有如附表一所示之不動產應予變價分割，所得價金由兩造
按附表二所示比例分配。
訴訟費用由兩造依附表二所示比例負擔。
　　事實及理由
壹、程序部分：
　　被告謝雨彤未於言詞辯論期日到場，核無民事訴訟法第386
    條各款所列情形，爰依原告之聲請，由其一造辯論而為判決
    。
貳、實體部分：
一、原告起訴主張略以：如附表一所示房地（下稱系爭房地）為
    兩造共有，無因物之使用不能分割或約定不分割之情事，爰
    依民法第823條第1項、第824條第2項規定，請求分割。又系
    爭房地如採原物分割之方式，將使各共有人按其應有部分可
    分得之面積極小，且無各自獨立之門戶可供出入，有損房屋
    之完整性，勢必破壞其使用現狀，造成日後使用上困難，無
    法發揮經濟上利用價值，亦將衍生共有物使用、管理之紛爭
    ，與分割共有物旨在消滅物之共有狀態之目的相悖，顯非允
    當。反之，若將系爭房地全部賣出變價，透過自由競爭方式
    ，令系爭房地市場價值極大化，且兩造均可參與買受，或於
    拍定後行使優先承買權，對全體共有人而言應最為有利，並
    可徹底解決共有關係及杜絕兩造爭議，故請准就系爭房地予
    以變價分割，所得價金由兩造按權利範圍比例分配之等語。
    並聲明：如主文第1項所示。
二、被告之答辯：
（一）被告陳祺明則以：系爭房地之建物部分為伊之老家，伊對
      該房屋有特殊情感，不同意原告之分割方案，伊之母親曾
      交代伊要將該房屋顧好，伊曾允諾之，並因此承接該房屋
      之貸款，致衍生與原告間之諸多訴訟案件。伊原有該房屋
      全部持分，於102年出售1/2予原告，伊尚有1/2之產權，
      且伊除對該房屋有特殊情感外，伊亦考量若採變價分割方
      案，則伊一時恐無資力提出資金以行使優先購買權，導致
      該房屋有遭他人取得之虞，反觀原告現就該房屋之持分僅
      1/12，伊願以每坪新臺幣（下同）31萬元購買原告之持分
      後，繼續與另一被告謝雨彤維持共有關係，故系爭房地應
      以原物分割為當等語置辯。並答辯聲明：原告之訴駁回。
（二）被告謝雨彤未於言詞辯論期日到場，亦未提出書狀作何聲
      明或陳述。
三、得心證之理由：
（一）按各共有人，除法令另有規定外，得隨時請求分割共有物
      。但因物之使用目的不能分割或契約訂有不分割之期限者
      ，不在此限。共有物之分割，依共有人協議之方法行之。
      分割之方法不能協議決定，或於協議決定後因消滅時效完
      成經共有人拒絕履行者，法院得因任何共有人之請求，命
      為下列之分配：一、以原物分配於各共有人。但各共有人
      均受原物之分配顯有困難者，得將原物分配於部分共有人
      。二、原物分配顯有困難時，得變賣共有物，以價金分配
      於各共有人；或以原物之一部分分配於各共有人，他部分
      變賣，以價金分配於各共有人。以原物為分配時，如共有
      人中有未受分配，或不能按其應有部分受分配者，得以金
      錢補償之，民法第823條第1項、第824條第1至3項分別定
      有明文。又專有部分不得與其所屬建築物共用部分之應有
      部分及其基地所有權之應有部分分離而為移轉。公寓大廈
      管理條例第4條第2項、民法第799條第5項亦有明文。是共
      有人請求分割之共有物，倘係公寓大廈之專有部分，而無
      法以原物分配於各共有人，須採變賣共有物以價金分配於
      各共有人之方法分割，共有人自應請求就該專有部分與其
      所屬建築物共用部分之應有部分及其基地所有權之應有部
      分合併分割，不得單獨就其中之一請求分割。經查，系爭
      房地為兩造所共有，其中建物部分為5層公寓中之第4層，
      為區分所有建物之專有部分，土地部分則為建物部分所坐
      落基地所有權之應有部分等情，有系爭房地之土地及建物
      登記謄本在卷可稽（見本院卷第18至22頁），堪認為事實
      。而原告主張系爭房地依其使用目的並無不能分割之情事
      ，兩造間復無不分割之特約乙節，未據被告為爭執，堪認
      屬實，且兩造業經本院多次調解，仍迄未能就系爭房地之
      分割方案達成協議，此亦有本院調解筆錄在卷可查（見本
      院109年度士調字第694號卷第20頁，本院卷第44、64、72
      頁），準此，揆諸首揭規定及說明，兩造既未能就系爭房
      地之分割方案達成協議，則原告本於民法第823條第1項、
      第824條第2項規定，訴請本院併就系爭房地之建物部分及
      所坐落之土地部分請求裁判分割，於法自屬有據。
（二）次按法院定分割之方法時，應參酌當事人之聲明、共有物
      之性質、使用現況、價格、分得部分所得利用之價值、經
      濟效用及全體共有人之利益等因素，而為適當之分配，要
      以維持全體共有人之公平為標準。查：
    1.系爭房地之建物部分因屬公寓性質，如各以原物分割，不
      僅各共有人難以按其分得部分單獨使用，同時亦將使系爭
      房地細分，無法發揮整體經濟效用，故依其性質及使用目
      的，如採原物分割，顯有困難。
    2.次查，系爭房地目前為空屋，無人使用等情，亦經原告與
      被告陳祺明陳明在卷（見本院卷第107頁），顯見系爭房
      地與兩造之生活並非息息相關，兩造就系爭房地不具有依
      存關係，則本件分割方案縱非以原物分配予共有人，應亦
      不至於對於兩造任一方之生活產生重大影響，是依系爭房
      地之使用現況，亦無以原物分配之必要。
    3.至被告陳祺明雖表示願以每坪31萬元購買原告之持分後，
      繼續與被告謝雨彤維持共有關係。惟按分割共有物，以消
      滅共有關係為目的。法院裁判分割共有土地時，除因該土
      地內部分土地之使用目的不能分割或部分共有人仍願維持
      其共有關係，應就該部分土地不予分割或准該部分共有人
      成立新共有關係外，應將土地分配於各共有人單獨所有（
      最高法院69年台上字第1831號民事判例要旨可資參照）。
      而被告陳祺明所提上開價購原告就系爭房地應有部分之方
      案，顯不能消滅本件共有關係，無從達成本件分割共有物
      事件之訴訟目的，且被告陳祺明所提上開方案不僅未得原
      告同意，被告謝雨彤復未表示願與被告陳祺明繼續維持共
      有關係，是被告陳祺明所提上開方案自難認適當，於法亦
      有未和。
    4.據上，本件以原物分配既無必要，事實上亦有困難，本院
      審酌本件共有物之性質、分割共有物之目的、經濟效益，
      兼衡各共有人意願、公平均衡原則等一切因素，認如以變
      價方式分割，兩造均得依相互間應有部分之比例受價金分
      配，不致損及特定共有人之利益，且系爭房地如透過市場
      自由競爭方式公開變價，由深知市場行情之投資者評估各
      方面之利害得失之權衡，應可促使系爭房地之價值發揮極
      大化，並使所有權歸屬之法律關係單純化，各共有人亦均
      可視真實競價而產生市場行情參與買受，或於拍定後行使
      優先購買權，以兼衡各共有人之利益。故以變價方式分割
      系爭房地，所得價金依兩造所有權應有部分之比例分配，
      應屬兼顧本件共有物之經濟效益及兩造公平之分割方法。
四、綜上所述，原告請求將兩造共有之系爭房地予以變價分割，
    所得價金按兩造應有部分比例予以分配，為有理由，爰判決
    如主文第1項所示。
五、本件事證已臻明確，兩造其餘主張及攻擊防禦方法，於判決
    結果不生影響，爰不一一論述，併此敘明。
六、末按因共有物分割、經界或其他性質上類似之事件涉訟，由
    敗訴當事人負擔訴訟費用顯失公平者，法院得酌量情形，命
    勝訴之當事人負擔其一部，民事訴訟法第80條之1定有明文
    。本院雖依原告請求而准予以變價方式分割系爭房地，被告
    因而於形式上受敗訴之判決，惟本件既係分割共有物之訴，
    乃屬必要共同訴訟，被告之應訴實因訴訟性質所不得不然，
    而本件若兩造互易其地位，裁判結果仍無不同，是實質上並
    無何造勝訴、敗訴之區別，從而若由被告負擔本件全部訴訟
    費用，即有顯失公平之情，是本院審酌兩造就系爭房地應有
    部分之比例及因分割所受之利益等利害關係，認本件訴訟費
    用應由兩造按附表二所示比例負擔，較為公允，爰判決如主
    文第2項所示，併此敘明。
中　　華　　民　　國　　111 　年　　6 　　月　　 9　　日
                  民事第五庭  法  官  趙彥強
以上正本係照原本作成。
如對本判決上訴，應於判決送達後20日內向本院提出上訴狀，若
委任律師提起上訴者，應一併繳納上訴審裁判費，否則本院得不
命補正逕行駁回上訴。
中　　華　　民　　國　　111 　年　　6 　　月　　 9　　日
                              書記官  呂子彥　　　　　　
附表一：
土地部分     編號 地號 權利範圍     陳祺明 陳佑任 謝雨彤 1 臺北市○○區○○段○○段00地號 1/10 1/60 5/60 
建物部分       編號 建號 門牌號碼 坐落基地 權利範圍       陳祺明 陳佑任 謝雨彤 2 臺北市○○區○○段○○段00000○號 臺北市○○區○○街00巷00號4樓 臺北市○○區○○段○○段00地號 1/2 1/12 5/12 

附表二：
編號 所有權人 應有部分比例  1  陳祺明   6/12          2  陳佑任  1/12     3 謝雨彤 5/12